【裁判字號】    91,交上易,298
【裁判日期】    920408
【裁判案由】    過失致死
【裁判全文】
臺灣高等法院高雄分院刑事判決                  九十一年度交上易字第二九八號
    上  訴  人  台灣高雄地方法院檢察署檢察官
    被      告  乙○○
右上訴人因被告過失致死案件，不服臺灣高雄地方法院九十一年度交易字第五六號
中華民國九十一年十月三十日第一審判決（起訴案號：臺灣高雄地方法院檢察署九十
一年度偵字第二四六九號），提起上訴，本院判決如左：
    主  文
上訴駁回。
    理  由
一、公訴意旨略以：被告乙○○於民國九十年十二月二十九日八時四十五分許，駕駛
    車牌號碼ＺＡ—八二九九號自用小客車，沿高雄市○○區○○路由南往北方向行
    駛，並尾隨行駛於林芳姬（另為不起訴處分確定）所駕駛車牌號碼Ｄ八─九一三
    七號自用小客車後方，行經光武路與光富路口時，本應注意汽車行駛時，駕駛人
    應注意車前狀況並隨時採取必要之安全措施，另汽車在劃有快慢車道分隔線之道
    路行駛，除起步、準備停車、臨時停車或轉彎外，不得行駛慢車道，汽車在雙向
    二車道行駛時應在遵行車道內行駛，又汽車行駛至交叉路口，右轉彎時，應駛至
    路口後再行右轉，而依當時情形並無不能注意之情事，竟疏未注意及此，適有甲
    ○○之妻許陳秋開騎乘車牌號碼ＺＦＪ─六一七號輕型機車，沿光武路由北往南
    方向逆向駛入來車道，因與林芳姬所駕駛停止於路口停止線前之前揭自用小客車
    右前葉子板發生擦撞後，乙○○因欲搶先右轉而貿然駛入慢車道且疏未注意車前
    狀況，因而閃避不及，致所駕駛之上開自用小客車車頭撞及許陳秋開所騎乘之機
    車，許陳秋開並騰空撞擊該自小客車擋風玻璃後再摔落地面，因而受有顱內出血
    等傷害，經送醫急救後不治死亡，因認被告涉有刑法第二百七十六條第一項之過
    失致人於死罪嫌等語。
二、按犯罪事實，應依證據認定之，無證據不得推定其犯罪事實；不能證明被告犯罪
    者，應諭知無罪之判決，刑事訴訟法第一百五十四條及第三百零一條第一項分別
    定有明文。又道路交通安全規則、道路交通管理處罰條例基於行政管理之需要，
    雖就用路人、汽車所有人應遵行之道路交通安全規則，制訂相關之規定，以為用
    路人、汽車所有人於使用道路之規範。違反前開道路交通安全規則、道路交通管
    理處罰條例之規定，亦有部分科以行政罰之處罰，然其是否應負刑法上之過失責
    任，仍應視其過失行為與結果間，在客觀上具有相當因果關係始得成立；而所謂
    相當因果關係，即係指依經驗法則，綜合行為當時所存在之一切事實，為客觀之
    事後審查，認為在一般情形下，有此環境，有此行為之同一條件，均可發生同一
    之結果者，則該條件即為發生結果之相當條件，行為與結果即有相當之因果關係
    ，反之若在一般情形下，有此同一條件存在，而依客觀之審查，認為未必皆發生
    此結果者，則該條件與結果並不相當，不過為偶然之事實而已，其行為與結果間
    即無相當因果關係，縱行為人另有違反道路交通安全規則、道路交通管理處罰條
    例關於用路規則之行政管制，亦不得令其負擔刑法上之過失責任（最高法院七十
    六年台上字第一九二號判例參照）。
三、公訴人認被告涉犯刑法第二百七十六條第一項之過失致死罪嫌，係以被告行經肇
    事路口欲右轉光富路往東行駛至肇事地，被害人許陳秋開之機車與林芳姬右前車
    頭發生撞擊後，該機車前車頭再與被告前車頭發生撞擊致肇事等情，業據被告於
    肇事後向到場處理之員警潘一經陳述明確，有九十年十二月二十九日九時三十分
    於肇事現場所製作之高雄市政府警察局交通大隊交通事故談話紀錄表一份在卷可
    憑，參以同案被告林芳姬於偵查中亦供稱：乙○○事後說他要右轉光富路所以開
    慢車道等語（參見九十一年四月九日偵查筆錄），足證被告肇事時，確實係因準
    備右轉光富路往東行駛而行駛慢車道，可堪認定，被告辯稱係因閃避林芳姬的車
    自然反應往右轉云云，顯為事後卸責之詞，不足採信。按汽車行駛時，駕駛人應
    注意車前狀況並隨時採取必要之安全措施；汽車在劃有快慢車道分隔線之道路行
    駛，除起步、準備停車、臨時停車或轉彎外，不得行駛慢車道；又汽車在雙向二
    車道行駛時應在遵行車道內行駛；汽車行駛至交叉路口，右轉彎時，應駛至路口
    後再行右轉，道路交通安全規則第九十四條第三項、第九十五條第二項前段、第
    九十七條第一款及第一百零二條第一項第三款分別定有明文。被告於汽車行駛時
    自應注意上述規定，而依當時之情狀，亦無不能注意之情事，竟疏未注意上開規
    定，因欲超越前車搶先右轉而貿然行駛於慢車道肇事，被告之駕駛行為顯有過失
    甚明。本件雖經高雄市政府建設局車輛行車事故鑑定委員會及高雄市車輛行車事
    故覆議鑑定委員會均認定被告不依規定車道行駛，有違規定，但無肇事原因等情
    ，有各該委員會鑑定意見書函一份附卷可參。惟按「汽車駕駛人對於防止危險發
    生之相關交通法令規定，業已遵守，並盡相當之注意義務，以防止危險之發生，
    始可信賴他人亦能遵守交通規則並盡同等注意義務；若因此而發生交通事故，方
    得以信賴原則為由免除過失責任」（參照最高法院八十四年度台上字第五三六０
    號判例），本件被告之駕駛行為既有上述明顯之過失，所為即與前揭判例所示之
    信賴原則不合，自不能以此為由而免除過失責任。再者，被害人確因本件車禍傷
    重致死，則被告過失駕車行為與被害人之死亡結果間，亦具有相當因果關係，被
    告過失致死犯嫌應堪認定，為其論罪之依據。
四、訊據被告則堅決否認有何公訴人所指之過失致死犯行，辯稱：「當時我是駕車在
    光武路上，跟在林芳姬所駕駛之車輛後方，由南向北行駛，行經事發地點時，突
    然發現林芳姬的汽車煞車，因為我所駕駛的車輛快要撞到林芳姬的車，出於自然
    反應，就將車輛偏向右方行駛，並輕輕踩住煞車，但沒有踩到底，此時死者的機
    車就撞到我的車頭，我並沒有去撞死者，我都是遵照規定行駛於自己的車道上，
    而且都沒有超過車道之停止線，也沒有違規右轉之情形，該路段有連續轉彎，車
    速也很慢，一轉出來就與死者撞上，是因為死者沒有遵守交通規則駛入來車道才
    會發生本件車禍，碰撞後因緊張下車，未及將車打入停車擋，所以車子還有往前
    滑去，我沒有過失」等語。
五、經查：
 （一）被害人許陳秋開騎乘車號ＺＦＪ—六一七號機車，逆向駛入高雄市○○區○
       ○路南向北車道，因閃煞不及撞及行駛於高雄市○○區○○路南向北內側車
       道上，由證人林芳姬所駕駛之車號Ｄ八─九一三七號自小客車右前保險桿後
       ，再與由被告所駕行駛於高雄市○○區○○路南向北機車道上車號ＺＡ—八
       二九九號自小客車發生撞擊致顱內出血，經送高雄醫學院急救於九十年十二
       月二十九日九時十分不治死亡等情，業經臺灣高雄地方法院檢察署檢察官督
       同法醫師黃錦松相驗明確，並製有相驗屍體證明書、鑑定驗斷書、勘驗筆錄
       附相驗卷可憑。惟此僅能認定被害人確與被告因發生車禍死亡之結果，並無
       法證明被告對於本件車禍是否負有過失責任，尚不足以採為不利被告認定之
       依據。
 （二）證人林芳姬於警訊中證稱：「我當時由有光路左轉光武路，直行至光武路與
       光富路口，遠遠看見ＺＦＪ—六一七號騎士速度很快朝我方向直衝過來，然
       後我即迅速煞車要讓她閃避，不料，她還是車速不減朝我直衝，而擦撞我右
       側車前保險桿，再偏到機車道與我後方正預備超車之ＺＡ—八二九九自小客
       車對撞，事後我只聽到一聲撞擊聲，情形我就不清楚」等語（見九十年十二
       月二十九日警訊筆錄）。於檢察官偵訊時稱：「我從家中出發到光武路，看
       到對面有一機車很快速的朝我這邊過來，她逆向過來，我到路口停下來要讓
       對方先過，不知為何她撞到我右側保險桿滑出去，我看到她從九如路口過來
       的」等語（見九十一年二月二十一日訊問筆錄）。又於原審調查中證稱：「
       我從有光路出來左轉到光武路，路是相連的，是九十度的轉彎，走到光富路
       口時，有看到一部機車從光武路的對向騎過來，她騎過九如路後就一直逆向
       ，速度很快，她騎到光富路，我無法判斷她是要左轉還是右轉，我猜是要往
       光富路走，所以我就煞車要讓她先走，那裡是連續轉彎，當時車速很慢大約
       只有十到時五公里，我就完全煞住車，但她到與我距離很近的時候，我有看
       她要左轉光富路，但轉不過去就直接往我車的右保險桿撞上去，我就聽到連
       續碰、碰二聲，我下車就看到被告的車子已經在我前面，那部機車就躺在馬
       路三分之一的地方，人已經彈出去了，她擦撞到我的右保險桿後，她機車就
       到我的右後方了，所以我沒有看到」等語（見原審九十一年十月九日訊問筆
       錄）。
 （三）證人林芳姬右開證詞，再佐以被告所辯稱：「我開車在光武路上，由南向北
       行駛，我跟在林芳姬的車後，發現林芳姬的車子突然沒有動，煞車燈有亮，
       因我的車子快撞到林芳姬的車，我自然反應向右行駛，我有踩住煞車，但煞
       車沒有踩到底，死者的機車就撞到我的車子，一瞬間我也沒有注意到沒有人
       ，我發現車子撞到，我就把車子完全停住，打一一九報警」等語，又細繹警
       製道路交通事故調查報告表及現場照片，本件車禍發生後，被害人許陳秋開
       所騎乘之車號ＺＦＪ—六一七號機車，係倒於岔路口南側之光武路北向南慢
       車道行車路線處，車頭略向東北，車尾略向西南，距光富路南側路邊延伸線
       前輪一點七公尺、後輪二點二公尺，前輪並距光武路東側路邊延伸線二點四
       公尺，林芳姬所駕駛之車號Ｄ八─九一三七號自小客車停於車號ＺＦＪ—六
       一七號機車右後方四點四公尺處之光武路北向快車道，車頭朝北車尾朝南，
       距北向快、慢車道分隔線右前輪零點六公尺、右後輪零點八公尺，被告所駕
       駛之車號ＺＡ—八二九九號自小客車，係停於車號Ｄ八─九一三七號自小客
       車右側之北向慢車道，車頭朝東北、車尾朝西南，距光武路東側路邊右前輪
       零點四公尺、右後輪一點四公尺，左前車角距車號ＺＦＪ—六一七號機車前
       輪五點七公尺，其右側路邊近處留有被害人許陳秋開之血跡，車號Ｄ八─九
       一三七號自小客車、車號ＺＡ—八二九九自小客車車頭均未超越停止線，有
       高雄市○○○○○道路交通事故調查報告表一紙及現場照片二十一幀在卷可
       稽。依肇事後被害人血跡、三車相關位置、撞擊點及被告與證人林芳姬供證
       等情綜合研判，顯見本件車禍確係因被害人許陳秋開騎乘車號ＺＦＪ—六一
       七號機車，逆向駛入高雄市○○區○○路南向北車道，因車速甚快，閃煞不
       及致機車不穩，先撞及行駛於高雄市○○區○○路南向北內側車道上，由證
       人林芳姬所駕駛之車號Ｄ八─九一三七號自小客車右前保險桿後，再向左前
       方駛入同路南向北機車道上，而與被告所駕駛車號ＺＡ—八二九九號自用小
       客車發生撞擊倒地致顱內出血死亡。
 （四）被告行經肇事路口欲右轉光富路往東行駛至肇事地，被害人許陳秋開所騎乘
       之機車與證人林芳姬右前車頭發生撞擊後，該機車再與被告前車頭發生撞擊
       致肇事死亡等情，業據被告於肇事後向到場處理之警員潘一經陳述明確，有
       九十年十二月二十九日九時三十分在肇事現場所製作之高雄市政警察局交通
       大隊交通事故談話紀錄表一份在卷可憑。足徵被告肇事時，確實係因準備右
       轉光富路往東行駛而行駛於慢車道上一節，應堪認定。被告雖其後否認係因
       欲右轉而行駛於慢車道上，辯稱係因閃避林芳姬的車突然煞車而自然反應往
       右偏轉云云。然被告於警方製作現場談話紀錄時已明確供稱：「於上述時地
       ，我車沿光武路快車道由南向北行駛，至路口欲右轉光富路往東行駛至肇事
       地點，一部輕型機車ＺＦＪ—六一七前車頭與一輛在我前面之自用小客車Ｄ
       八─九一三七右前車頭發生撞擊後，該機車前車頭再與我車左前車頭發生撞
       擊致肇事，我車在Ｄ八─九一三七右後方，我欲右轉往東行駛」等情，有上
       開交通事故談話紀錄表一份在卷可稽。證人即警員張簡必松在本院審理時證
       稱：「我有聽到他說他跟在第一部車的後面，原準備右轉，但臨時發生狀況
       」等語。佐以被告製作現場談話紀錄時，係距本件車禍事故發生僅有四十五
       分鐘左右，此時被告所受外界或事後所思之影響最小，是被告該時之供述應
       最接近於事實發生之經過。因之，被告當時確係為右轉而行駛於機車道上之
       情，應無疑義。
 （五）又被告雖有違規行駛於機車道上之行為，且被害人許陳秋開亦係因本件交通
       事故死亡，然被告是否應負刑法過失致死之刑責，自應視被告之駕駛行為有
       無過失，及其過失行為與被害人許陳秋開之死亡結果間有無相當因果關係而
       定。本件交通事故係因被害人許陳秋開騎乘車號ＺＦＪ—六一七號機車，逆
       向駛入高雄市○○區○○路南向北車道，因閃煞不及撞及行駛於高雄市○○
       區○○路南向北內側車道上、由證人林芳姬所駕駛之車號Ｄ八─九一三七號
       自小客車右前保險桿後，再與由被告所駕行駛於高雄市○○區○○路南向北
       機車道上車號ＺＡ—八二九九號自小客車發生撞擊所致，已如前述，是被告
       雖有未依規定行駛於機車道之違規行為，然以被告當時係以南向北之方向行
       駛於車道上，其實不可能預測將有被害人許陳秋開騎乘機車由北向南侵入其
       車道；且被害人許陳秋開所騎乘之機車，係先撞擊證人林芳姬所駕駛車輛之
       右前保險桿後，因失控繼續駛入被告所行駛之車道，以先後二次撞擊時間相
       距甚為短暫，被害人許陳秋開並係逆向駛入來車車道，被告實無閃避之可能
       。因之，被告並無殊未注意車前狀況並隨時採取必要安全措施之過失可言；
       再者，本件車禍事故係因被害人許陳秋開騎乘機車駛入來車車道，撞及林芳
       姬自小客車後失控所致，綜合行為當時所存在之一切事實，若非被害人許陳
       秋開侵入來車車道撞及他車失控，縱被告違規行駛於機車道上，亦將不致發
       生本件交通事故，被告行駛於機車道上不過係偶然之事實而已。是被告違規
       行駛於機車道之行為，顯非造成本件交通事故發生之原因，自難僅以被告有
       違反交通安全規則之行為，即推認其行為具有刑法上之過失。此外，本件經
       送請高雄市政府建設局車輛行車事故鑑定委員會鑑定及高雄市車輛事故覆議
       委員會覆議，亦均認被告並無肇事原因，有高雄市政府建設局車輛行車事故
       鑑定委員會九十一年三月二十八日高市車鑑字第○九一○○○一四二七號鑑
       定意見書、高雄市車輛事故覆議委員會九十一年五月三十一日九一高市覆字
       第五五四號函各在卷可佐。是被告就本件交通事故之發生並無過失之責任，
       應堪認定。
 （六）綜上所述，被告雖有違規行駛於機車道之行為，然本件既係因被害人許陳秋
       開高速騎乘機車駛入來車車道，撞擊證人林芳姬所駕駛之車輛後，再失控撞
       擊被告所駕駛之車輛，於此等瞬間突發之客觀情狀下，被告根本無閃避之可
       能，對此危害之發生，依通常一般人之注意義務，均無法避免。被告既已依
       實際情況而為必要之注意，其對於被害人逆向衝入其車道上之違規尚無預防
       之義務，自難令被告負無過失罪責。此外，本院復查無其他積極事證足認被
       告確有公訴人所指過失致死之犯行，不能證明被告犯罪，依法應為無罪判決
       之諭知。
六、原審以不能證明被告犯罪，而諭知被告無罪之判決，於法並無不合。檢察官上訴
    意旨，以（一）被告疏未注意道路交通安全規則規定，因欲超越前車搶先右轉而
    貿然行駛於慢車道肇事，被告之駕駛行為顯有過失甚明，其所為與判例所示之信
    賴原則不合，自不能以此為由而免除過失責任。且被害人之死亡與被告之過失行
    為間有相當因果關係，被告應負過失致死罪責。（二）證人林芳姬證述其遠遠看
    見被害人騎機車從九如路口出來，其車速很慢，見被害人騎車而來即將車煞住要
    讓被害人先走等語，則為何違規行駛慢車道之被告毫無察覺？且被告當可預見前
    方必有狀況，何以被告仍未察覺被害人騎車逆向而來？嗣被害人機車與林車擦撞
    後產生撞擊聲，被告何猶毫無察覺而未緊急煞車？又據其證述被害人機車與林車
    擦撞後滑向林車後方，則被告車撞擊點應在林車後方，惟依卷內照片所示，被告
    車停於林車右前方一段距離，顯見被告車撞擊被害人機車後未緊急煞車，仍向前
    衝出一大段距離，足見被告若非違規行駛於慢車道上，且應注意、能注意而不注
    意車前狀況，並隨時採取必要之措施，即不致發生被害人遭被告所駕車輛衝撞致
    死之結果。（三）被告駕車未注意車前狀況撞擊被害人機車之右後方，此由肇事
    現場機車車損情形，即車頭為右側毀損，車頭之金屬骨架、機車前輪均無撞擊現
    象，機車後方之座墊彈開，顯遭大力撞擊等情可知。且被告車與被害人撞擊點距
    被害人機車倒地處甚遠，顯見被告車速甚快，方致被害人機車遭撞擊後噴出甚遠
    ，則違規行駛慢車道之被告不僅未注意車前狀況，且速度甚快致撞擊被害人死亡
    ，顯有過失甚明等為由，指摘原判決不當等語，固非無見。
七、惟按刑事訴訟法上所謂認定犯罪事實之證據，係指足以認定被告確有犯罪行為之
    積極證據而言，該項證據自須適合於被告犯罪事實之認定，始得採為斷罪資料。
    如未能發現相當證據，或證據不足以證明，自不能以推測或擬制之方法，以為裁
    判之基礎。且刑事訴訟上證明之資料，無論其為直接或間接證據，均須達於通常
    一般之人均不致有所懷疑，而得確信其為真實之程度，始得據為有罪之認定，若
    其關於被告是否犯罪之證明未能達此程度，而有合理性懷疑之存在，致使無從形
    成有罪之確信，根據「罪證有疑，利於被告」之證據法則，即不得遽為不利被告
    之認定，此分別有最高法院四十年臺上字第八六號、七十六年臺上字第四九八六
    號判例可資參照。經查，證人林芳姬於肇事當日檢察官訊問時證稱：「看到被害
    人機車速度很快，從逆向面對我衝過來，我沒有辦法閃她，就踩煞車把車停下來
    ，要讓她閃過去，她到我二公尺處閃到我右邊，擦撞到我右側保險桿，再來聽到
    撞擊聲，因在我後方並沒有看到；我旁邊也沒車，我不知道為何她到我二公尺處
    就往右邊閃，她騎到我二公尺處有抖動，也好像一時不知閃那邊，當時對向車道
    及四周都沒有車子」等語（見九十年度相字第二一九三號卷內偵訊筆錄）。據此
    可以證明被害人當時係逆向行駛且車速甚快，在未擦撞證人林芳姬車頭右側保險
    桿前，已經有驚慌失措之情狀，嗣擦撞林芳姬車頭右側保險桿後失控，再向前左
    偏繼續前進，致機車右側撞擊當時在慢車道上被告車頭保險桿之事實，參酌機車
    撞損嚴重且被害人甚至機車座墊均彈開，撞擊力道甚大無庸置疑，但證人林芳姬
    已目睹被害人車速甚快，足認撞擊力道來自被害人，而依肇事現場圖顯示：被告
    小客車距停止線，與林芳姬小客車距停止線，被告小客車較遠，即林芳姬小客車
    在前，被告小客車在後，參以本件車禍係被害人機車先撞及林芳姬小客車失控，
    再與被告小客車碰撞等情，足見被告小客車撞及被害人機車後即煞停，未逾越林
    芳姬小客車，且無煞車痕，是被告所辯當時車速很慢乙節，應堪採信。再者，當
    時發生事故乃一瞬間，證人林芳姬在交岔路口前固可遠遠看見被害人機車前來，
    然被告原跟在林芳姬車後，嗣因準備右轉而偏向慢車道，是否能預見林芳姬煞車
    時必定是其車前有特殊狀況，或甫右轉至慢車道即能察覺被害人騎車逆向而來，
    而須予以特別注意？公訴人上訴所提各點，在未有積極證據證明前，即應為有利
於被告之認定，否則尚屬推測之詞，無足憑採。
八、再按刑法上之過失犯，以行為人對於犯罪結果之發生按其情節應注意，並能注意
    ，而不注意者，始克相當。若事出突然，依當時情形，不能注意時，縱有結果發
    生，仍不得令負過失責任。尤其對於他人突發不可知之違規行為，並無防止之義
    務。末查，被告在光武路接近光富路口，縱然準備右轉而違規駛入慢車道，顯難
    預見此時會有被害人許陳秋開騎乘機車快速逆向前來，並與林芳姬小客車發生擦
    撞失控，又如何去採取閃避措施以避免本件事故發生。且依一般人之注意能力及
    反應速度，即使見被害人自前方逆向因撞擊林芳姬車頭右側保險桿致失控偏左前
    急駛而來，實難以苛責被告在瞬間採取閃煞措施以避免事故發生。縱以被告當時
    行車速度三十公里計算之（被告供認其車速甚慢，尚無證據有達三十公里），其
    每秒行進距離為八．三三公尺，反應距離為六．二四公尺（交通部六十六年交路
    六六字第一○二七五號函參照），其煞車距離最低為四．二公尺，合計十．四四
    公尺，是縱使被告預備通過路口時，發現被害人機車逆向快速駛來而採取緊急煞
    車之措施，亦無法避免本件事故之發生。益徵被告對於被害人之違規行為，主觀
    上無從預見，客觀上亦無從防範，易言之，被告亦無違反道路交通安全規則第九
    十四條第三項規定之應注意車前狀況之注意義務，至為灼然。尤其被害人因擦撞
    及前一輛林芳姬車頭失控之情況下，而逆向侵入被告甫右偏往之慢車道上發生撞
    擊，更是無從預見以避免此一慘劇。則被告對於被害人許陳秋開逆向超速之違規
    而衝入來車道與林芳姬小客車擦撞失控，事出突然，尚無預防之義務，自無刑法
    上過失之可言。綜上足見檢察官上訴，為無理由，應予駁回。
據上論斷，應依刑事訴訟法第三百六十八條，判決如主文。
本案經檢察官郭振昌到庭執行職務。
中      華      民      國      九十二    年      四     月      八     日
                              臺灣高等法院高雄分院刑事第三庭
                                  審判長法官  周賢銳
                                        法官  謝宏宗
                                        法官  黃建榮
右正本證明與原本無異。
不得上訴。
                                  法院書記官  鄭翠芬
中      華      民      國      九十二      年      四      月    九    日


司法院資訊處製作；財團法人民間司法改革基金會備份。
